臺灣高等法院民事判決　　　　　　　　　 93年度上字第965號
上　訴　人　甲○○
訴訟代理人　胡美慧律師
被上訴人　　國泰世華商業銀行股份有限公司
法定代理人　汪國華
上列當事人間請求損害賠償事件，上訴人對於中華民國93年9月1
5日臺灣臺北地方法院92年度訴字第2488號第一審判決提起上訴
，本院於94年3月1日言詞辯論終結，判決如下：
    主     文
上訴駁回。
第二審訴訟費用由上訴人負擔。
    事     實
甲、上訴人方面：
一、聲明：
  (一)原判決關於駁回後開部分廢棄。
  (二)被上訴人應再給付上訴人新台幣（下同） 1,655,006元及自
    民國92年5月24日起至清償日止，按年息5％計算之利息。
  (三)願提供擔保，請准宣告假執行。
二、陳述：除與原判決記載相同者外，補稱略以：
  (一)甲種活期存款戶簽發支票委託金融機關於見票時，無條件付
    款與受款人或執票人者，核其性質為委託付款，應屬委任契
    約，此觀票據法第4條、第125條第1項第5款、第 135條之規
    定自明。若第三人偽造存款戶在金融機關留存印鑑之印章蓋
    於支票，持向金融機關支領款項，金融機關如未盡其善良管
    理人之注意義務而致存款戶受有損害，對於存款戶應負賠償
    之責。此與乙種活期存款戶與金融機關間之存款契約具有消
    費寄託之性質，如存款為第三人所冒領，則受害人為金融機
    關，而非存款戶，故存款戶仍得隨時請求返還寄託物之情形
    有間，亦有最高法院73年第10次民事庭會議決議及最高法院
    87年台上字第2424號判決要旨足資參照。伊確為甲種活期存
    款戶，兩造間具消費寄託與委任之混合契約關係，且第三人
    偽造伊在金融機關留存之印鑑卡簽名而簽發系爭支票，持向
    被上訴人銀行兌領款項，被上訴人如未盡善良管理人之注意
    義務而致伊受有損害，自應對伊負損害賠償責任。至於伊對
    於支票、印章之保管是否盡責，與被上訴人就識別支票之印
    鑑卡簽名是否盡受任人之注意義務無關，更不能據此而認被
    上訴人得爰此主張抵銷。
  (二)查伊於83年11月19日始回國，系爭22紙支票於83年11月14日
    即全遭兌領，伊又如何能即時通知被上訴人或報警處理？縱
    伊至88年始向被上訴人請求，對於損害擴大或第三人求償之
    機會並無過失可言，蓋斯時損害早已發生，原審遽以認定伊
    具有過失，實有未當。
乙、被上訴人方面：
    被上訴人未於辯論期日到場，亦未提出任何聲明及陳述。
    理  由
一、被上訴人經合法通知，未於言詞辯論期日到場，核無民事訴
    訟法第 386條所列各款情形，爰依上訴人之聲請，由其一造
    辯論而為判決。
二、上訴人主張：伊於83年6月1日在被上訴人銀行永和分行開設
    甲種活期存款帳戶（下稱系爭甲存帳戶），帳號為 0000000
    號，並約定留存之印鑑式樣係「甲○○」簽名及印文二式有
    效。嗣伊於購買500萬元之定期存單（期間為 83年6月8日至
    同年 12月8日）後，將支票、定期存單、印鑑放於閒置處所
    永和市○○路，旋即出國，並於同年11月19日返國，其後因
    被上訴人通知伊帳戶餘額不敷支票兌現，始查覺有異，前往
    上址查看，方知悉定期存單、支票不翼而飛，至被上訴人永
    和分行查詢，定期存單已於同年9月8日遭第三人冒名提前解
    約，將部分款項以轉帳方式存入伊系爭甲存帳戶，並偽造伊
    簽名，陸續簽發如原判決附表所示之22紙支票（下稱系爭22
    紙支票），將款項分次提領。系爭22紙支票發票人之簽名式
    樣與當時開戶約定簽名式樣明顯不同，被上訴人顯係未盡善
    良管理人之注意義務，致伊甲存帳戶之支票存款遭盜領，爰
    依委任及消費寄託法律關係請求被上訴人賠償3,710,012 元
    ，及自起訴狀繕本送達翌日起至清償日止，按年息5%計算之
    利息。
三、被上訴人則以：系爭22紙支票上之印文與上訴人當初開戶所
    留存之印鑑章完全相同，而支票上之簽名部分，經伊之承辦
    人員以肉眼觀視，認與上訴人開戶所留存之簽名式樣相同，
    可確認該支票為上訴人所簽發，伊顯已盡善良管理人之注意
    義務，伊依支票上所載之金額付款與執票人，並無違誤。又
    縱認伊未盡善良管理人之注意義務，但因上訴人將其活期儲
    蓄存款簿、提款卡、印章、支票交由第三人保管，並授權第
    三人簽發支票，依票據法規定，上訴人對執票人須負絕對付
    款責任，伊將票款付與執票人，同時免除上訴人所負之票據
    債務，即前開金額與上訴人請求金額相同，伊主張抵銷之。
    又縱認抵銷於法無據，系爭22紙支票其中一張票號CC 00000
    00號之支票（金額40萬元）係存入上訴人乙種活期儲蓄存款
    帳戶內，故此40萬部分，上訴人無損失可言，應予扣除。再
    者，上訴人未妥善保管支票、印章等物，致遭第三人冒用造
    成損害，上訴人顯有故意或重大過失，應免除或減輕賠償金
    額或賠償伊所受損害等語，資為抗辯。（原審判命被上訴人
    給付上訴人 1,655,006元，及其法定遲延利息，被上訴人就
    敗訴部分未上訴，上訴人就敗訴部分（即 2,005,006元）僅
    就其中 1,655,006元本息部分聲明不服，則兩造關於未上訴
    部分應已確定，先予敘明。）。
四、兩造不爭執之事實：
  (一)上訴人於 82年2月12日前往被上訴人銀行開立乙種活期儲蓄
    存款帳戶（下稱系爭活存帳戶），帳號為 00000000000號，
    雙方約定憑印鑑一式有效。
  (二)上訴人又於83年6月1日前往該分行開立（系爭甲存帳戶），
    雙方約定憑甲○○簽名及印鑑二式有效。（參原審卷第6頁
    印鑑卡）。
  (三)上訴人再於83年6月8日前往該分行辦理定期存款500萬元（
    下稱500萬元定期存單），約定期間自83年6月8日起至83年
    12月8日止，以6個月為期，採固定利率按年利率6.5％計息
    ，到期本利一併清付。
  (四)上訴人之500萬元定期存單於83年9月8日辦理提前解約（原
    審卷57頁被證4存單結清銷戶利息計算查詢單），扣除所得
    稅後實際金額為4,980,875元，其中300萬元辦理定期存款（
    原審卷58頁被證5定期存款存單），100萬元存入系爭甲存帳
    戶（原審卷59頁被證6送金簿），剩餘980,875元存入系爭活
    存帳戶（原審卷60頁被證7存款明細分戶帳第2張），嗣後前
    開300萬元之定期存款在同年9月27日辦理解約， 250萬元存
    入系爭甲存帳戶。系爭甲存帳戶於 83年8月至11月間，分別
    經洪宜君、張東權、樂慧明、梁冰清、杜美倫等人以如原判
    決附表所示之支票提領3,710,012元（原審卷第7至32頁原證
    3支票影本）。
  (五)上訴人於83年6月7日出國，並於同年11月19日返國。
五、本件上訴人主張系爭甲存帳戶，遭人偽造其簽名及盜蓋印章
    ，簽發如系爭22紙支票，將系爭甲存帳戶存款分次提領，而
    系爭支票發票人之簽名與上訴人開戶當時約定之簽名式樣不
    符，被上訴人顯未盡善良管理人之注意義務，被上訴人應賠
    償上訴人 3,710,012元等情，為被上訴人所否認，並以前詞
    置辯。是本件應審酌者厥為：(1)系爭22紙支票之簽名及印文
    與印鑑卡記載是否相符？支票是否為上訴人所簽發？(2)如非
    上訴人簽發，被上訴人予以付款是否違反善良管理人之注意
    義務？被上訴人是否應負賠償之責？茲說明如次：
  (一)按甲種存戶簽發支票，委託銀行於見票時無條件付款與受款
    人或執票人者，則存戶與銀行之間即發生委任關係，此觀票
    據法第4條、第125條第一項第5款及第135條之規定自明，既
    為委任關係，受委任人即有遵照委任人之指示處理委任事務
    之義務，否則如因其過失或越權行為所生之損害，對於委任
    人應負賠償之責（最高法院65年台上字第1253號判例參照）
    。換言之，如付款銀行辦理付款事務並無過失，則對發票人
    即不負損害賠償責任。在第三人盜蓋支票存款戶印章偽造支
    票之情形，除銀行明知其為盜蓋印章而仍予付款之情形外，
    其憑留存印鑑之印文而付款，與委任意旨並無違背，金融機
    關自不負損害賠償責任。若第三人偽刻印章或偽造存款戶之
    簽名而偽造支票提示請款，則如付款銀行已盡其善良管理人
    之注意義務，仍不能辨認蓋於支票上之印章或簽名係偽造時
    ，即不能認其處理委任事務有過失，金融機關亦不負損害賠
    償責任。
  (二)系爭22紙支票，其上印文與上訴人開戶時約定之印鑑章相同
    ，為兩造所不爭執，而支票上發票人「甲○○」之簽名是否
    為上訴人親簽，兩造則有爭執，經原審送請法務部調查局鑑
    定結果，認為系爭支票上「甲○○」之簽名，均與上訴人開
    戶當時於印鑑卡、支票存款開戶申請及約定書上之簽名式樣
    不符，有該局92年8月29日調科貳字第09200282190號鑑定通
    知書附卷可憑（原審卷第108頁），故系爭22紙支票上發票
    人之簽名非上訴人本人所親為，固堪認定。惟依卷附系爭存
    戶印鑑卡（原審卷第6頁）與系爭22紙支票之簽章（原審卷
    第7頁以下原證3）相互比對，除印文部分完全相同外，簽名
    部分其字體、筆勢、神態一致，依肉眼觀察亦難以辨別其有
    何不同，嗣經調查局以科學方法鑑定，始能判定兩者之簽名
    筆跡不同，兼以考量銀行辦理支票存款業務，其支票提示或
    交換均有時間性，在極短之時間內，經辦人對於所交換提示
    之眾多支票，必須立刻判定發票人簽章與存留印鑑是否相同
    ？支票記載事項是否完備？背書是否連續？以及存款餘額是
    否足敷付款等事項，俾決定系爭提示之支票是否應予付款或
    退票，故客觀上自無法要求銀行經辦人對於印文或簽名之核
    對，須以儀器或其他科學嚴謹方法加以慢慢仔細鑑定區別，
    則銀行人員關於印文以對折或透視方法加以核對，關於簽名
    則以肉眼觀察方法加以核對，尚難指為有何過失。
  (三)本件系爭支票存款印鑑雖約定須印章與簽名二式有效，而簽
    名部分最後經調查局鑑定與存留之印鑑卡簽名不同，然系爭
    印文既與存款印鑑印文完全相同，且簽名部分依肉眼觀察亦
    難以區別，則被上訴人辯稱其已盡善良管理人注意義務，自
    堪採信，是被上訴人處理委任事務應無過失，依前開說明，
    被上訴人即不負損害賠償責任。
六、從而上訴人依支票存款法律關係主張被上訴人未依委任意旨
    付款，請求被上訴人再賠償1,655,006元及自起訴狀繕本送
    達翌日即92年5月24日起至清償日止按年息5％計算之利息為
    無理由，應不予准許。原審就此部分為上訴人敗訴之判決，
    並駁回其假執行之聲請，理由雖有不同，結論則無二致。上
    訴意旨指摘原判決不當，求予廢棄，為無理由，應予駁回。
七、至兩造其餘之攻擊防禦方法及未經援用之證據，經本院斟酌
    後，認為均不足以影響本判決之結果，自無逐一詳予論駁之
    必要，併此敘明。
八、據上論結，本件上訴為無理由，依民事訴訟法第385條第1項
    、第449條第2項、第78條，判決如主文。
中　　華　　民　　國　　94　　年　　  4　　月　　1　　日
                          民事第17庭
                              審判長法  官  沈方維
                                    法  官  湯美玉
                                    法  官  陳金圍
如不服本判決，應於收受送達後20日內向本院提出上訴書狀，其
未表明上訴理由者，應於提出上訴後20日內向本院補提理由書狀
（均須按他造當事人之人數附繕本）上訴時應提出委任律師或具
有律師資格之人之委任狀；委任有律師資格者，另應附具律師資
格證書及釋明委任人與受任人有民事訴訟法第466條之1第1項但
書或第2項（詳附註）所定關係之釋明文書影本。
中　　華　　民　　國　　94　　年　　4 　　月　　5 　　日
                                    書記官  章大富
附註：
民事訴訟法第466條之1（第1項、第2項）：
對於第二審判決上訴，上訴人應委任律師為訴訟代理人。但上訴
人或其他法定代理人具有律師資格者，不在此限。
上訴人之配偶、三親等內之血親、二親等內之姻親，或上訴人為
法人、中央或地方機關時，其所屬專任人員具有律師資格並經法
院認為適當者，亦得為第三審訴訟代理人。
